ACORDAO-COMPLETO-2409752

ACÓRDÃO 6879/2020 ATA 20/2020 - PRIMEIRA CÂMARA

VISTOS, relatados e discutidos estes autos de aposentadoria, 
ACORDAM os Ministros do Tribunal de Contas da União, reunidos em Sessão da 1ª Câmara, ante as razões expostas pelo Relator, e com fundamento nos arts. 1º, inciso V, e 39, inciso II, ambos da Lei 8.443, de 16 de julho de 1992, c/c o art. 259, inciso II, do Regimento Interno desta Corte de Contas, em:
9.1. considerar legais os atos constantes das peças 2/4 e 6/8, relativos às aposentadorias de Marilda de Araújo Izzo Luiz, Marina de Paula Oliveira, Marisa Fogaça Galhardo, Míriam Ornos Pintor Tamaio, Ofélia Rosa de Souza e Sandra Bonafonte Gonçalves, autorizando-lhe o correspondente registro, nos termos do art. 260, § 1º, do Regimento Interno desta Corte de Contas; 
9.2. considerar prejudicada a análise de mérito do ato constante da peça 5, relativo à alteração da aposentadoria da Sr.ª Marli Pereira da Silva, com fundamento no art. 260, § 6º, do Regimento Interno;
9.3. determinar ao órgão de origem que registre o ato inicial e a alteração da aposentadoria da interessada no sistema E-Pessoal no prazo de trinta dias, contados da ciência deste decisum, com fulcro nos arts. 262, caput e § 2º, do Regimento Interno, e 19, § 3º, da Instrução Normativa 78/2018; 
9.4. determinar à Secretaria de Fiscalização de Pessoal que:
9.4.1. desautue o ato de alteração constante da peça 5, para análise em conjunto com o ato inicial da concessão, para oportuna deliberação desta Corte de Contas; 
9.4.2. dê ciência deste acórdão ao órgão de origem;
9.4.3. arquive os autos, cumpridos os termos deste acórdão.

Pessoal. APOSENTADORIA.

Primeira Câmara

Gerência Executiva do INSS em Sorocaba/SP.

3. Interessadas:  Marilda de Araújo Izzo Luiz, CPF XXX.951.288-XX; Marina de Paula Oliveira, CPF XXX.732.598-XX; Marisa Fogaça Galhardo, CPF XXX.860.108-XX; Marli Pereira da Silva, CPF XXX.937.938-XX; Míriam Ornos Pintor Tamaio, CPF XXX.301.818-XX; Ofélia Rosa de Souza, CPF XXX.556.628-XX, e Sandra Bonafonte Gonçalves, CPF XXX.853.718-XX.

13.1. Ministros presentes: Walton Alencar Rodrigues (Presidente), Benjamin Zymler, Bruno Dantas e Vital do Rêgo.
13.2. Ministros-Substitutos presentes: Augusto Sherman Cavalcanti (Relator) e Weder de Oliveira.

AUGUSTO SHERMAN

Cuidam os presentes autos das aposentadorias de Marilda de Araújo Izzo Luiz, Marina de Paula Oliveira, Marisa Fogaça Galhardo, Marli Pereira da Silva, Míriam Ornos Pintor Tamaio, Ofélia Rosa de Souza e Sandra Bonafonte Gonçalves, conforme os termos constantes das peças 2/8, cujos atos foram encaminhados ao Tribunal por intermédio do sistema Sisac, na sistemática definida na IN 78/2018, com parecer do órgão de Controle Interno pela legalidade. 
2.	A unidade técnica, ao analisar os fundamentos legais das concessões, bem como as informações prestadas pelo órgão do controle interno, lavrou a instrução vista à peça 10, adiante parcialmente transcrita, com eventuais ajustes de forma:
" (...) 
EXAME TÉCNICO  
Procedimentos aplicados
2.  	Os procedimentos para exame, apreciação e registro de atos de pessoal encontram-se estabelecidos na Instrução Normativa -TCU 78/2018 e na Resolução -TCU 206/2007. Em seus arts. 4º, § 2º, e 3º, § 3º, respectivamente, essas normas dispõem que os atos de pessoal disponibilizados por meio do Sisac devem ser submetidos a crítica automatizada do próprio sistema, com base em parâmetros predefinidos.
3. 	Relativamente aos atos de concessão de aposentadoria, as rotinas de crítica das informações cadastradas no Sisac foram elaboradas e validadas levando-se em conta as peculiaridades desses atos. Os itens de verificação do sistema compreendem prazos e fundamentos legais, assim como eventuais ocorrências de acumulação. Trata-se de verificações mais abrangentes, minuciosas e precisas do que aquelas que podem ser realizadas por mãos humanas, proporcionando um nível de segurança ainda maior.
4. 	Além da crítica automatizada, há verificação humana adicional no caso de haver alertas do sistema ou informações não formatadas, como esclarecimentos do gestor ou do controle interno. 
5. 	Tratando-se de atos registrados no Sistema Integrado de Administração de Recursos Humanos (Siape) , tais registros também são considerados pelas rotinas críticas. O Siape disponibiliza informações atualizadas sobre as parcelas que integram os proventos, diferentemente, portanto, do Sisac, que informa as parcelas no momento do registro do ato. Essa confrontação com o Siape fornece uma visão atual e verdadeira da situação, o que permite descaracterizar irregularidades e inconsistências, que, embora constantes do Sisac, já foram corrigidas.
6. 	Na ocorrência de períodos de tempo relativos à contagem ponderada decorrente do exercício de atividade insalubre, as rotinas incluem a verificação do atendimento dos requisitos estabelecidos no Acórdão 2008/2006-TCU-Plenário (Ministro-Relator Walton Alencar Rodrigues) . Constatado o não atendimento, tais períodos são automaticamente excluídos da contagem do tempo.
7. 	Também são excluídos da contagem outros períodos de tempo cujo cômputo a jurisprudência do TCU entende, a princípio, ser irregular. São exemplos os períodos de tempo rural, aluno aprendiz, estágio, residência médica e aqueles obtidos por justificação judicial. Trata-se de vedações para as quais a jurisprudência do TCU também prevê exceções, mas, nesses casos, a verificação do atendimento dos requisitos não pode ser automatizada, exigindo a apresentação de documentação comprobatória. Portanto, na ocorrência de qualquer desses períodos, são eles excluídos da contagem.
8. 	Assim, os períodos de tempo impugnáveis pelo TCU são excluídos quando da verificação da implementação dos requisitos temporais para se inativar na forma originalmente deferida pelo gestor de pessoal. Em outras palavras, são contabilizados apenas os períodos de tempo sem possibilidade de impugnação com base na lei e na jurisprudência aplicáveis.
Exame das constatações
9. 	O conjunto das verificações a que os atos foram submetidos encontra-se discriminado em detalhes nas páginas que precedem esta instrução. Não foi constatado qualquer óbice a sua apreciação pela legalidade. 
10. 	Cabe registrar que, para os atos em que o controle interno realizou o exame no âmbito da competência definida nos arts. 11 e 12 da Instrução Normativa -TCU 78/2018, esse também foi seu entendimento. 
11. 	Assim, cabe proposta de que os atos sejam considerados legais e registrados
 (...) ".
3.	O Ministério Público, neste ato representado pelo Procurador Rodrigo Medeiros de Lima, emitiu o Parecer espelhado à peça 13, lavrado nos seguintes termos:
	"Trata-se de processo consolidado com 7 atos de aposentadorias concedidas pela Gerência Executiva do INSS - Sorocaba/SP.
2.	Após aplicação das críticas automáticas, a Secretaria de Fiscalização de Pessoal (Sefip) propôs a legalidade e registro de todos os atos (peças 10-11) .
3.	Observa-se que o ato de peça 5 trata de alteração da aposentadoria de Marli Pereira da Silva. Ocorre que, em nome da interessada, existem mais três atos de aposentadoria, sendo dois atos iniciais - um na base Sisac, número de controle 10805109-04-1998-000122-7, que está na situação 'Em cadastramento do GP', e não poderá mais ser enviado ao TCU, uma vez que o Sisac foi descontinuado, e outro na base do e-Pessoal, número 34751/2019, que ainda se encontra no controle interno, além de outro ato de alteração de aposentadoria, que foi julgado legal no âmbito do TC-Processo 036.720/2012-7, conforme se vê na peça 12.
4.	A jurisprudência do Tribunal de Contas da União consolidou-se no sentido de que o ato de alteração deve ser apreciado após ou conjuntamente com a concessão inicial da aposentadoria, uma vez que a alteração possui natureza acessória à concessão inicial (Acórdãos 1.457/2015 e 7.771/2014, ambos da 2ª Câmara) .
5.	Além disso, a Corte de Contas já decidiu que a ausência de registro do ato inicial de concessão de aposentadoria, por si só, impede o registro de ato de alteração posterior, pois o benefício previdenciário ainda não se aperfeiçoou no âmbito do TCU (Acórdão 6120/2017-TCU-Primeira Câmara) .
6.	Portanto, o ato inicial e-Pessoal número 34751/2019 da aposentadoria em comento deve ser analisado juntamente com o ato de alteração autuado neste processo, o que pode ser feito nestes autos, ou em processo apartado.
7.	Quanto aos demais atos, anuímos à proposta da Sefip de legalidade e concessão dos respectivos registros".
É o Relatório.

não há.

Procurador Rodrigo Medeiros de Lima.

PESSOAL. APOSENTADORIA. SEIS ATOS EM CONFORMIDADE COM A REGÊNCIA. LEGALIDADE E REGISTRO. UM ATO DE ALTERAÇÃO. CONCESSÃO INICIAL AINDA NÃO APRECIADA PELA CORTE DE CONTAS. ANÁLISE DE MÉRITO PREJUDICADA POR INÉPCIA. DESAUTUAÇÃO PARA ANÁLISE EM CONJUNTO. DETERMINAÇÃO. CIÊNCIA.

APOSENTADORIA (APOS)

Versam os presentes autos acerca das aposentadorias de Marilda de Araújo Izzo Luiz, Marina de Paula Oliveira, Marisa Fogaça Galhardo, Marli Pereira da Silva, Míriam Ornos Pintor Tamaio, Ofélia Rosa de Souza e Sandra Bonafonte Gonçalves, ex-servidoras da Gerência Executiva do INSS - Sorocaba/SP.
2.	Quanto ao mérito, a unidade técnica propôs que as concessões fossem consideradas legais com o subsequente registro dos respectivos atos concessórios, proposta a que anuiu, em parte, o representante do Ministério Público. 
3.	 A divergência reside no fato de que o ato relativo à aposentadoria de Marli Pereira da Silva (peça 5) trata, na verdade, de alteração, cujo ato inicial (nº 34751/2019) ainda se encontra no órgão de controle interno. Nesse caso, estaria o Tribunal a apreciar ato de alteração sem que tenha se pronunciado acerca do processo inicial da aposentadoria, o que vem a configurar uma situação incongruente, uma vez que as alterações terão que seguir os atos iniciais, não os anteceder.
4.	Nesse diapasão, a jurisprudência assentada nesta Corte de Contas tem adotado o entendimento de que "a alteração de aposentadoria somente deve ser registrada após o registro da concessão inicial" e que "considerando que a concessão inicial não se encontra em condições de ser registrada, não parece razoável registrar alteração posterior" (Acórdão 6120/2017-TCU-Primeira Câmara, e Acórdãos 2136/2004, 1854/2004 e 7771/2014, todos da 2ª Câmara) . 
5. 	Assim, na esteira da jurisprudência assentada neste Tribunal quanto à matéria em comento, entendo que o ato constante da peça 5, relativo à alteração da aposentadoria da Sr.ª Marli Pereira da Silva deverá ter sua análise de mérito prejudicada, por inépcia, a teor do art. 260, § 6º, do Regimento Interno, com determinação à Sefip para que desautue este ato de alteração e proceda à análise em conjunto com o ato inicial da aposentadoria da interessada, para oportuna deliberação desta Corte de Contas.
Pelo exposto, acolhendo, em parte, a proposta alvitrada pela unidade técnica, e na íntegra o Parecer do representante do Ministério Público, manifesto-me por que o Tribunal aprove o acórdão que ora submeto a esse Colegiado.
TCU, Sala das Sessões Ministro Luciano Brandão Alves de Souza, em 23 de junho de 2020.
AUGUSTO SHERMAN CAVALCANTI 
Relator